---
title: "Regression Analysis and Multicollinearity Examination"
author: "Amirali Satvati"
date: "`r Sys.Date()`"
output:
  html_document:
    theme: cerulean
    toc: true
    toc_float: true
    toc_depth: 4
highlight: tango

---

```{r setup, include=FALSE}
knitr::opts_chunk$set(echo = TRUE)
```

عدم همخطی چندگانه برای پیش‌بینی میزان کالری سوزانده‌شده که به‌عنوان متغیر وابسته شناخته می‌شود بر اساس وزن فرکانس تمرین و درصد چربی بدن نوشته شده است\
متغیرهای مستقل نباید همبستگی زیادی با یکدیگر داشته باشند\
زیرا اگر متغیرهای مستقل به‌شدت همبسته باشند، تخمین ضرایب رگرسیون ناپایدار و تفسیر مدل دشوار می‌شود\

# R

#### فراخوانی داده ها

```{r}
data_gem <- read.csv("C:\\Users\\WIN10\\Desktop\\gem.csv")
m1 <- lm(Calories_Burned ~ Weight..kg. + Workout_Frequency..days.week. + Fat_Percentage, data = data_gem)

```

```{r}
anova(m1)
summary(m1)
```

## پذیره زیربنایی چهارم

```{r}
library(car)
library(olsrr)
vif(m1)
ols_vif_tol(m1)
```

همخطی چندگانه زمانی رخ می‌دهد که متغیرهای مستقل در مدل به شدت با یکدیگر همبستگی داشته باشند. این وضعیت زمانی برقرار است که یکی از متغیرهای مستقل را بتوان تقریباُ به‌طور خطی از دیگر متغیرها پیش‌بینی کرد

### vif

میزان افزایش واریانس ضرایب رگرسیون را به دلیل وجود همخطی چندگانه نشان می‌دهد

\begin{aligned}
\text{VIF} &= \frac{1}{1 - R^2} \quad \text{(ضریب تورم واریانس)} \\
\end{aligned}

#### تفسیر

VIF = 1: هیچ همخطی وجود ندارد VIF \> 5 : همخطی چندگانه قابل توجه است و باید بررسی شود VIF \> 10: همخطی شدید است و ممکن است نتایج مدل نامعتبر شود

### Tolerance

تحمل رعکس ضریب تورم واریانس است و نشان می‌دهد که چقدر واریانس یک متغیر مستقل به‌طور منحصر به‌فرد توضیح داده می‌شود\

\begin{aligned}
\text{Tolerance} &= 1 - R^2 \quad \text{(تحمل)}
\end{aligned}

#### تفسیر

اگر Tolerance \< 0.1 نشان‌دهنده همخطی چندگانه شدید است مقدار نزدیک به 1 متغیر تقریباُ مستقل از سایر متغیرهاست


# بررسی نقاط غیر عادی

```{r}
x <- cbind(c(1), data_gem$Weight..kg. ,data_gem$Workout_Frequency..days.week.,data_gem$Fat_Percentage)

H <- x%*%solve(t(x)%*%x)%*%t(x)
dH <- dim(H)
#diag(H)>2*4/dH
sum((diag(H)>2*4/dH)==TRUE)

```


# بررسی نقاط مؤثر

```{r}
cii <- 1/4*diag(H)/(1-diag(H))*(resid(m1)/anova(m1)[4,3]^0.5/sqrt(1-diag(H)))^2
sum((cii>qf(0.5,41,dH-4))==T)
sii <- ((dH-4)*anova(m1)[4,3]-resid(m1)^2/(1-diag(H)))/(dH-4-1)
di <- resid(m1)/sii/sqrt(1-diag(H))*sqrt(diag(H)/1-diag(H))
sum((di>2*(4/dH)^0.5)==T)
```

نقاط موثر دارد  و هیچ داده ای نیست که موثر نباشد
اما 37 نقطه هست که  غیر عادی می باشد























